臺灣高等法院臺中分院民事判決
111年度再字第13號
再審原告    曾秀麗  
訴訟代理人  陳志明  
再審被告    南山人壽保險股份有限公司

法定代理人  尹崇堯  
訴訟代理人  林彤諭  

上列當事人間請求給付保險金事件，再審原告對於中華民國111
年5月17日本院110年度保險上字第9號確定判決提起再審之訴，
本院於111年9月27日言詞辯論終結，判決如下：
    主  文
再審之訴駁回。
再審訴訟費用由再審原告負擔。
    事實及理由
壹、程序部分：
　　按再審之訴，應於30日之不變期間內提起。前項期間自判決
    確定時起算，判決於送達前確定者，自送達時起算；其再審
    之理由發生或知悉在後者，均自知悉時起算。但自判決確定
    後已逾5年者，不得提起，民事訴訟法第500條第1、2項定有
    明文。再審原告於民國111年5月20日收受本院110年度保險
    上字第9號判決（下稱原確定判決），有送達證書附卷可稽
    （見前訴訟程序二審卷㈡第275頁），於111年6月17日具狀提
    起本件再審之訴，有民事再審狀上本院收狀日期戳章可憑（
    見本院卷㈠第3頁），未逾30日之不變期間，合先敘明。
貳、實體部分：　　
一、再審原告主張：
　　再審原告於107年11月30日14時30分騎乘機車發生行車事故
    （下稱系爭事故），係意外所致傷害，並非疾病，再審被告
    應依保險法第131條相關規定給付保險金。又伊向再審被告
    投保如原確定判決附表（下稱附表）二編號1至10所示保險
    主約及附約（下合稱系爭保險契約），依金融監督管理委員
    會（下稱金管會）105年7月19日金管保財字第10502502801
    號令，第二類職業類別與第一類職業類別間之費率比為1.25
    ，依此保險金額應提高2成，此乃強制規定，且依據再審被
    告寄發之個人傷害保險內容調整通知函，相對人在保險費不
    變，應提高保險金額。原確定判決竟認上開函令僅係供保險
    人參考，應屬違法。又系爭保險契約採主附約設計，且附加
    條款相互橋接，如有疑義，應為有利於被保險人之解釋，原
    確定判決未依保險法第54條第2項及消費者保護法第11條規
    定，為有利於伊之解釋，自有違誤，而有民事訴訟法第496
    條第1項第1款之再審事由。此外，原確定判決採用再審被告
    提出之理賠申請書（前訴訟程序一審卷㈡第177頁）係經再審
    被告偽變造，○○○○○醫院X光報告（前訴訟程序一審卷㈢第151
    、153、155、157頁）及王俊益醫師開具之兩紙診斷證明書
    （前訴訟程序二審卷㈡第167、173、175頁），均係事後偽變
    造，亦違反醫學倫理與常識，應認原確定判決採為判決基礎
    之證物係偽造或變造者，且如經斟酌上開新證據，再審原告
    即可受較有利之判決，故原確定判決有民事訴訟法第496條
    第1項第9款、第13款之再審事由。爰以民事訴訟法第496條
    第1項第1款、第9款及第13款為再審事由，提起本件再審之
    訴，聲明求為判決：㈠原確定判決關於駁回再審原告在前訴
    訟程序第一審新臺幣（下同）477萬3042元本息部分及命負
    擔該部分訴訟費用之裁判均廢棄。㈡上開廢棄部分，再審被
    告應給付再審原告556萬4392元及自108年1月1日起至清償日
    止，按年息百分之10計算之遲延利息。
二、再審被告則以：依再審原告書狀所載內容，係就原確定判決
    取捨證據、認定事實之職權行使，指摘其為不當，並就原確
    定判決已論斷者，泛言未論斷，非屬民事訴訟法第496條第1
    項第1款規定適用法規顯有錯誤。再審原告所指再審被告員
    工林敬欣、鄒明原私自填寫再審原告年籍個資竄改內容，而
    對渠等提起偽造文書等刑事告訴，業經不起訴處分確定。另
    再審原告主張X光報告、診斷證明書等文件經偽變造等情，
    均未經宣告有罪之判決確定，與民事訴訟法第496條第1項第
    9款事由不符；而本件亦無符合民事訴訟法第496條1項第13
    款之再審事由。再審被告針對再審原告因系爭事故就醫乙節
    ，已依診斷書內容給付保險金46萬5579元，針對再審原告不
    符系爭保險契約部分亦已發函拒絕理賠，再審原告無法證明
    其各項請求有理由，再審被告即無給付保險金之義務，原確
    定判決已認定無誤，再審原告本件再審之訴為無理由。並答
    辯聲明：再審之訴駁回。
三、得心證之理由： 
㈠、再審原告主張原確定判決有民事訴訟法第496條第1項第1款之
    再審事由，並無理由：
１、按民事訴訟法第496條第1項第1款所謂適用法規顯有錯誤者，
    係指確定判決所適用之法規顯然不合於法律規定，或與司法
    院現尚有效及大法官會議之解釋違反者而言，含消極之不適
    用法規，顯然影響裁判者，但不包含漏未斟酌證據、判決理
    由不備、判決理由矛盾、取捨證據及認定事實錯誤之情形在
    內（最高法院60年台再字第170號、92年度台上字第320號判
    決意旨參照）。準此，民事訴訟法第496條第1項第1款「適
    用法規顯有錯誤」再審事由，僅以原確定判決所認定之事實
    而為之法律上判斷，有適用法規顯有錯誤之情形為限，至事
    實審法院認定事實錯誤、調查證據欠周或判決不備理由，雖
    得於判決確定前執為上訴之理由，究與適用法規顯有錯誤有
    別，當事人不得據之提起再審之訴。
２、查再審原告主張系爭保險契約應依金管會105年7月19日金管
    保財字第10502502801號令，第二類職業類別與第一職業類
    別間之費率比為1.25，保險金額自然應提高2成，即按原保
    險金額乘以1.2倍（或2倍），再審被告未依該比例調整，違
    反強制規定云云。而查，上開令函僅係金管會對所屬保險業
    之行政指示，並非法律規定。且依據上開函令記載：「個人
    傷害保險之職業分類採用『臺灣地區傷害保險個人職業分類
    表』之職業分類，其各職業類別與第一職業類別間之費率比
    得依照下列比例辦理或依照各公司或全業界之實際經驗調整
    之。1.第二類職業類別之費率比為一‧二五」（見前訴訟程
    序一審卷㈢第99頁），可知保險業係得依上開費率比照辦理
    ，亦得依其實際經驗調整其比例，並非強制規定，再審原告
    主張保額應強制提高2成，為屬無據，故原確定判決認定上
    開函令非屬強制保險人調整給付保額之規範，且再審被告亦
    已參照上開函文調整兩造間系爭保險契約之保額如附表二所
    示，而認再審原告主張理賠金應為1.2倍（或2倍）之主張為
    無理由；另再審被告寄予再審原告之個人傷害保險內容調整
    通知函（見本院卷㈡第193頁即前訴訟程序二審卷㈡第75頁）
    僅係再審被告因調整個人傷害保險危險發生率，通知再審原
    告可以選擇提高保險金額或調降保險費之方式辦理。是以再
    審原告此部分主張認原確定判決適用法規顯有錯誤，應屬無
    據。
３、再審原告復以其所受傷害之理賠條件於事故發生即已成就，
    應以其X光、急診、手術住院及門診治療之效果結果判定，
    與診斷證明書開立時間無關，並應依保險法第54條第2項、
    消費者保護法第11條第2項，作有利於被保險人之解釋；且
    王俊益醫師開立之診斷證明書涉及偽變造，原確定判決依據
    該等診斷證明書認定事實，違反民事訴訟法第277條之規定
    云云。惟於前訴訟程序並無事證足認王俊益醫師開立之診斷
    證明書等相關證據係偽造或變造，即前審法院非不得以之做
    為認定事實之憑據。又前審法院依據兩造提出之事證認定再
    審原告因系爭事故所受傷害及失能情形，並依系爭保險契約
    之約定，認定再審被告應理賠之金額，乃前審法院取捨證據
    、認定事實或解釋契約之結果，再審原告此部分主張，無非
    係就原確定判決上開證據取捨之認定結果所為不服之意見，
    實非適用法規顯有錯誤之問題，亦與保險法第54條第2項後
    段、消費者保護法第11條第2項無涉。且再審原告僅泛稱原
    確定判決違反民事訴訟法第277條規定，無具體指摘違反何
    舉證責任分配法則，亦難認原確定判決有何適用民事訴訟法
    第277條顯有錯誤之情形。
４、另兩造對於再審原告就系爭事故受傷，並非疾病乙節並不爭
    執（見前訴訟程序二審卷㈡第191頁），原確定判決亦以再審
    原告因系爭事故所受如診斷證明書所示傷害情形認定再審被
    告依系爭保險契約應給付之保險金額，並未認定診斷證明書
    所示再審原告之意外傷害為疾病，是以再審原告主張原確定
    判決適用保險法第131條規定顯有錯誤云云，亦無可採。
５、另再審原告主張系爭保險契約採主附約設計，且於保險契約
    第1條規定：本保險單條款、附著之要保書、批註及其他約
    定書，均為保險契約之構成部分，則各附約（即HIR、MN、D
    HI、PAR、AI、PBBR、HS、NSIR等附約）間應為相互橋接，
    如約定條款有牴觸時，應為有利於被保險人之解釋，原確定
    判決未依保險法第54條第2項後段、消費者保護法第11條第2
    項規定為其有利之解釋，適用法規顯為有錯誤云云。惟系爭
    保險契約各附約分別定其符合給付保險金之條件，各附約所
    定給付條件不同，非謂條款間有相牴觸之情形，並無契約解
    釋發生疑義而有應為有利於被保險人解釋之問題。原確定判
    決依據證據認定再審原告因系爭事故所受傷害情形，並認定
    是否符合各系爭保險契約條款及應給付之保險金額，乃取捨
    證據、認定事實及契約解釋之職權行使。再審原告指摘原確
    定判決此部分不當，核其所陳內容，實係就原確定判決關於
    上開職權行使之認定結果為指摘，揆諸前揭法律規定及說明
    ，非屬民事訴訟法第496條第1項第1款所指適用法規顯有錯
    誤之範疇。
６、再審原告提起本件再審之訴其餘所陳各節，均為原確定判決
    證據取捨、認定事實當否之問題，究非關於原確定判決基於
    所確定之事實而為之法律上判斷，有不合於法律規定，或與
    大法官會議解釋有違，及有消極不適用法規，顯然影響裁判
    者之情形，依前揭說明，要與是否適用法規顯有錯誤無涉。
㈡、再審原告主張原確定判決有民事訴訟法第496條第1項第9款之
    再審事由，並無理由：
　　再審原告雖主張原確定判決為判決基礎之理賠申請書、X光
    檢驗報告及王俊益醫師開具之兩紙診斷證明書，違反醫學倫
    理與常識，係偽造或變造等語。然按民事訴訟法第496條第1
    項第9款所定「為判決基礎之證物，係偽造或變造」情形，
    以宣告有罪之判決已確定，或因證據不足以外之理由，而不
    能為有罪之確定判決者為限，得提起再審之訴，為民事訴訟
    法第496條第2項所明定。查，再審原告主張理賠申請書為偽
    變造乙節，前經其對再審被告之員工林敬欣、鄒明原提起偽
    造文書等告訴，業經臺灣彰化地方檢察署檢察官以110年度
    偵字第11932號為不起訴處分，再審原告聲請再議，亦經臺
    灣高等檢察署臺中檢察分署以110年度上聲議字第2624號駁
    回再議確定（見本院卷㈠第395至403頁）。再審原告復未就
    上開理賠申請書、X光報告及王俊益醫師開具之診斷證明書
    提出做成上開證物之人業經法院有宣告有罪之判決或處罰鍰
    之裁定確定，或因證據不足以外之理由，而不能為有罪確定
    判決之情事，則再審原告主張原確定判決就此有本款之再審
    事由云云，洵屬無據。
㈢、再審原告主張原確定判決有民事訴訟法第496條第1項第13款
    之再審事由，並無理由：
１、按當事人發現未經斟酌之證物或得使用該證物者，得以再審
    之訴對於確定終局判決聲明不服，但以如經斟酌可受較有利
    益之裁判者為限，民事訴訟法第496條第1項第13款固有明文
    。惟所謂當事人發現未經斟酌之證物或得使用該證物，係指
    在前訴訟程序不知有該證物，現始知之，或雖知有此而不能
    使用，現始得使用者而言。若其證據在前訴訟程序已提出，
    自不符民事訴訟法第496條第1項第13款規定（最高法院110
    年度台聲字第2109號、109年度台聲字第2684號裁定意旨參
    照）。至該款所定得使用未經斟酌之證物，必須當事人在客
    觀上確不知該證物存在致未斟酌現始知之，或依當時情形有
    不能檢出該證物者始足當之，倘按其情狀依一般社會之通念
    ，尚非不知該證物或不能檢出或命第三人提出者，均無該條
    款規定之適用。且當事人以發現得使用未經斟酌之證物為再
    審理由者，並應就其在前訴訟程序不能使用之事實，依民事
    訴訟法第277條前段規定負舉證責任（最高法院98年度台上
    字第1258號、100年度台上字第1800號、102年度台上字第66
    0號判決意旨參照）。
２、再審原告雖稱上開理賠申請書、X光報告及王俊益醫師開具之
    診斷證明書等依時序釐清且繳費申請（訴訟用）王俊益開具
    之診斷證明書詳細比對後，始發現未經斟酌為判決基礎證物
    係偽造或變造，如經斟酌再審原告可受較有利之判決云云。
    惟上開理賠申請書、X光報告及王俊益醫師開具之診斷證明
    書均係於原確定判決前已提出之證物，並經前訴訟程序斟酌
    後採為裁判基礎，自非民事訴訟法第496條第1項第13款所規
    定之證物，再審原告此部分主張，為無可採。另再審原告雖
    提出其於110年3月30日至○○○診所收據1紙（見本院卷㈠第293
    頁），主張其至○○○診所門診，右手X光片診視右手挫傷確為
    右側拇指近端指節骨小骨裂云云。惟上開收據顯於前訴訟程
    序111年4月26日言詞辯論終結前已存在，且為再審原告所知
    悉，再審原告未舉證有何不能於前訴訟程序使用之事實，復
    無事證足認斟酌該證物可使再審原告受較有利之裁判，依前
    揭說明，自不符合民事訴訟法第496條第1項第13款之再審事
    由，是以再審原告聲請傳喚陳正興醫師證明上情，為無必要
    ，附此說明。
四、綜上所述，本件再審原告主張原確定判決有民事訴訟法第49
    6條第1項第1款、第9款、第13款之再審事由，提起本件再審
    之訴，為無理由，應予駁回。
五、本件事證已臻明確，兩造其餘攻擊防禦方法及立論之證據資
    料，經本院審酌後，認對判決結果不生影響，爰不逐一論述
    ，併此敘明。
六、據上論結，本件再審之訴為無理由，爰判決如主文。
中　　華　　民　　國　　111 　年　　10　　月　　11　　日
　　　　　　　民事第五庭　　審判長法　官　黃綵君
　　　　　　　　　　　　　　　　　法　官　楊珮瑛
　　　　　　　　　　　　　　　　　法　官　李慧瑜
正本係照原本作成。
再審原告得上訴。
如不服本判決，須於收受判決送達後20日內向本院提出上訴書狀
，其未表明上訴理由者，應於提出上訴後20日內向本院提出上訴
理由書狀（均須按他造人數附具繕本）。因疫情而遲誤不變期間
，得向法院聲請回復原狀。
上訴時應提出委任律師為訴訟代理人之委任狀。具有民事訴訟法
第466條之1第1項但書或第2項之情形為訴訟代理人者，另應附具
律師及格證書及釋明委任人與受任人有該條項所定關係之釋明文
書影本。如委任律師提起上訴者，應一併繳納上訴審裁判費。

　　　　　　　　　　　　　　　　　書記官　陳秀鳳
　　　　　　　　　　　　　　　　　
中　　華　　民　　國　　111 　年　　10　　月　　11　　日